ACORDAO-COMPLETO-2467029

ACÓRDÃO 896/2021 ATA 13/2021 - PLENÁRIO

VISTOS, relatados e discutidos estes autos de representação, em que se analisa, nesta fase processual, pedido de reexame interposto pela Ebserh contra o Acórdão 1923/2020-TCU-Plenário, que determinou ao Hospital Universitário Professor Polydoro Ernani de São Thiago da Universidade Federal de Santa Catarina que se abstivesse de prorrogar o contrato celebrado para fornecimento e higienização de enxovais hospitalares, em decorrência de imprecisões ou irregularidades no edital da respectiva licitação.
ACORDAM os Ministros do Tribunal de Contas da União, reunidos em Sessão do Plenário, ante as razões expostas pelo Relator e com fundamento no art. 48 da Lei 8.443/1992 c/c os arts. 285 e 286 do RI/TCU, em:
9.1. conhecer do presente pedido de reexame, para, no mérito, dar-lhe provimento parcial;
9.2. alterar o item 1.6 do Acórdão 1923/2020-TCU-Plenário, que passa a ter a seguinte redação:
"1.6. determinar ao Hospital Universitário Prof. Polydoro Ernani de São Thiago da Universidade Federal de Santa Catarina (HU/UFSC) /Empresa Brasileira de Serviços Hospitalares (Ebserh) , com fundamento no art. 250, inciso II, do Regimento Interno/TCU, que se abstenha de renovar o contrato celebrado em decorrência do Pregão Eletrônico 45/2020, ou o prorrogue por apenas mais 6 (seis) meses, caso se revele estritamente necessário para a realização de nova licitação;"
9.3. dar ciência deste acórdão à recorrente, informando-lhe que o relatório e o voto que o fundamentam podem ser consultados no endereço www.tcu.gov.br/acordaos.

Pedido de reexame interposto contra acórdão que determinou a hospital universitário que se abstivesse de prorrogar o contrato celebrado para fornecimento e higienização de enxovais hospitalares, em decorrência de imprecisões ou irregularidades no edital da respectiva licitação.

Hospital Universitário Professor Polydoro Ernani de São Thiago da Universidade Federal de Santa Catarina (HU/UFSC)

3. Recorrente: Empresa Brasileira de Serviços Hospitalares (Ebserh), administradora do HU/UFSC (15.126.437/0034-01)

13.1. Ministros presentes: Ana Arraes (Presidente), Walton Alencar Rodrigues, Benjamin Zymler, Augusto Nardes, Aroldo Cedraz, Raimundo Carreiro, Bruno Dantas, Vital do Rêgo e Jorge Oliveira (Relator).
13.2. Ministros-Substitutos presentes: Augusto Sherman Cavalcanti, Marcos Bemquerer Costa, André Luís de Carvalho e Weder de Oliveira.

JORGE OLIVEIRA

Ministro Benjamin Zymler

Trata-se de pedido de reexame interposto pela Empresa Brasileira de Serviços Hospitalares (Ebserh) contra o Acórdão 1923/2020-TCU-Plenário, que determinou ao Hospital Universitário Prof. Polydoro Ernani de São Thiago da Universidade Federal de Santa Catarina que se abstivesse de prorrogar o contrato celebrado para fornecimento e higienização de enxovais hospitalares, em decorrência de imprecisões ou irregularidades no edital da respectiva licitação.
	2. A decisão recorrida, que foi julgada por meio de relação, tem o seguinte teor:
	"Os Ministros do Tribunal de Contas da União, reunidos em Sessão do Plenário, ACORDAM, por unanimidade, com fundamento nos arts. 1º, inciso II, e 43, inciso I, da Lei 8.443/1992, c/c os arts. 143 e 237, inciso VII, do Regimento Interno, quanto ao processo a seguir relacionado, em conhecer da representação, considerá-la parcialmente procedente e expedir a seguinte determinação, dando ciência ao representante, de acordo com os pareceres emitidos nos autos:
	(...)	
	1.6. determinar ao Hospital Universitário Prof. Polydoro Ernani de São Thiago da Universidade Federal de Santa Catarina (HU/UFSC) /Empresa Brasileira de Serviços Hospitalares (Ebserh) , com fundamento no art. 250, inciso II, do Regimento Interno/TCU, que se abstenha de renovar o contrato a ser celebrado em decorrência do Pregão Eletrônico 45/2020, e encaminhe ao TCU, no prazo de 30 dias, cópia do contrato que vier a ser assinado pelas partes, com vigência limitada a doze meses ou até a conclusão de novo processo licitatório, o que ocorrer primeiro, tendo em vista as seguintes irregularidades:
	1.6.1. ausência, no edital, do percentual mínimo, em relação aos quantitativos do objeto a ser contratado, que uma empresa deverá ter executado para comprovação de sua qualificação técnica, identificada no Pregão Eletrônico 45/2020, em afronta à jurisprudência desta Corte, a exemplo do Acórdão 914/2019-TCU-Plenário;
	1.6.2. ausência de demonstração da compatibilidade entre as estimativas de quantitativo, por peso e por unidades, de prestação de serviços constantes do edital, identificada no Pregão Eletrônico 45/2020, relativamente à previsão de uso diário das peças do enxoval que se pode inferir do Anexo XII do Termo de Referência e à previsão de processamento mensal de 55.000 kg de roupa limpa, constante no item 3.4 do Termo de Referência, em afronta à Súmula-TCU 177; e
	1.6.3. rejeição de itens da impugnação ao edital sem razoável fundamentação, não endereçando devidamente os pontos levantados pela empresa impugnante, identificada no Pregão Eletrônico 45/2020, em afronta ao princípio da motivação, nos termos do art. 50, caput e § 1º, da Lei 9.784/1999."
	3. Transcrevo, a seguir, excerto da instrução da unidade técnica que analisou os argumentos da recorrente:
	" (...) 
	HISTÓRICO 	
	2. A empresa representante alegou que teria havido as seguintes falhas no edital do Pregão Eletrônico 45/2020, cujo objeto foi o fornecimento de enxoval hospitalar, aliado ao serviço de higienização (peças 1 e 2) : (a) ausência de critérios objetivos para julgamento da qualificação técnica das licitantes (peça 1, pp. 6-12) ; (b) exigência de que a unidade externa de processamento de roupas esteja localizada em um raio de no máximo 150 km de distância da contratante, restringindo indevidamente a competitividade do certame (peça 1, pp. 12-14) ; (c) imprecisão e incongruência quanto aos quantitativos e dimensionamentos relativamente aos serviços a serem prestados, impedindo a correta elaboração do custo e o consequente cálculo do valor a ser apresentado pelas licitantes (peça 1, pp. 14-25) ; e (d) ausência de critérios para ressarcimento de evasão mensal do enxoval, que deveria incluir a forma de apuração e o limite quanto à responsabilidade de custeio pela contratada, onerando de forma desarrazoada a empresa vencedora por eventual relapso ou inércia da contratante em promover ações de mitigação de evasão (peça 1, pp. 25-26) . 
	3. Na instrução inicial, de 09/06/2020, foi proposto o indeferimento da cautelar, o conhecimento da representação, a realização de oitiva e a solicitação de comentários do gestor (peça 18) . 
	4. O Ministro-Relator (peça 20) concordou com a análise técnica, ao concluir pela existência de indícios das três primeiras irregularidades. Assentou também que a iminência da contratação configurou o perigo da demora, todavia, por se tratar de serviços essenciais ao funcionamento do hospital, também estava presente o perigo da demora reverso, de modo que eventual paralisação do certame poderia impactar a atividade-fim da instituição, que é prestar serviços públicos de saúde à população. Por essa razão, o Relator acompanhou a proposta da unidade técnica no sentido de indeferir o pedido de concessão de medida cautelar formulado pelo representante e de realizar a oitiva do hospital universitário.
	5. Efetuada a oitiva (peças 21 e 22) , a resposta do Hospital Universitário Prof. Polydoro Ernani de São Thiago da UFSC / Ebserh (peça 23) foi examinada pela unidade técnica à peça 30, que, em resumo, concluiu que:
	5.1. O termo de referência do edital não trouxe a exigência mínima em relação aos quantitativos que a empresa deveria ter executado para que se considerasse a compatibilidade com o objeto ora licitado. Tal ausência deixou margem à subjetividade quanto à desclassificação ou não de empresas. Irregularidade mantida diante da falta de critérios objetivos para julgamento da qualificação técnica das licitantes.
	5.2. Afigura-se razoável exigir, em situações emergenciais, o prazo máximo de 4 horas, entre a retirada e a devolução da roupa, considerando a distância máxima entre a contratada e o hospital de 150 quilômetros. Justificativa para a demanda do edital acolhida.
	5.3. Não foi demonstrada a compatibilidade entre a previsão de uso diário das peças do enxoval a ser fornecido (Anexo XII do Termo de Referência) e a previsão de processamento mensal de 55.000 quilogramas de roupa limpa (item 3.4 do Termo de Referência) , já se descontando o fator de uso diário de cada peça, o que impediria a correta elaboração do custo a ser apresentado pelas licitantes.
	5.4. A rejeição de itens da impugnação ao edital não contou com razoável fundamentação, já que não endereçaram devidamente os pontos levantados pela empresa impugnante.
	5.5. A única participante do pregão foi empresa Clinilaves Lavanderia Industrial Eireli, que apresentou o lance de R$ 3.814.800,00, tendo reduzido, via negociação, para R$ 3.499.000,00, abaixo, portanto, do valor estimado de R$ 3.557.400,00, de modo que, em princípio, não há indício de sobrepreço. 
	5.6. As impropriedades constatadas podem ter afastado a participação de mais licitantes no pregão, o qual contou com apenas uma participante. Por isso, a proposta da unidade técnica, acolhida pelo Tribunal no Acórdão 1923/2020-TCU-Plenário (peça 33) , foi no sentido de determinar ao hospital universitário/Empresa Brasileira de Serviços Hospitalares (Ebserh) , que se abstenha de renovar o contrato, com vigência limitada a doze meses ou até a conclusão de novo processo licitatório, o que ocorrer primeiro. 
	6. Passa-se ao exame do recurso (peças 42-47) .
	EXAME DE ADMISSIBILIDADE
	7. A Ministra Ana Arraes admitiu o recurso, suspendendo-se os efeitos os itens 1.6, 1.6.1, 1.6.2 e 1.6.3 do Acórdão 1923/2020-TCU-Plenário (peças 48 e 50) .
	EXAME DE MÉRITO
	8. Constitui objeto desta análise definir se os argumentos recursais são capazes de afastar as determinações do Tribunal.
	Argumentos recursais da Ebserh (peças 42 a 47)     
	9. A recorrente narra e justifica a formalização do contrato, resultante do Pregão 45/2020, da seguinte forma (peça 42, pp. 6-7) : 
	9.1. A adjudicação do objeto do Pregão 45/2020 à empresa vencedora se deu em 10/06/2020 e na mesma data o Hospital Universitário da UFSC/Ebserh recebeu a oitiva do TCU, que versou sobre a representação formulada por empresa do ramo do objeto licitado, contestando o resultado da licitação. 
	9.2. Com o objetivo de preservar a segurança jurídica da contratação, a Ebserh optou por não dar seguimento aos trâmites administrativos de assinatura do contrato, considerando que o contrato vigente de prestação dos serviços somente findaria em 29/08/2020. 
	9.3. Diante da necessidade de um prazo mínimo para que a contratada pudesse preparar o enxoval de cerca de 45.000 peças e entregar diversos equipamentos, sem comprometer a continuidade dos serviços, o Hospital Universitário da UFSC/Ebserh não teve outra opção senão efetivar a assinatura do contrato no dia 28/07/2020, haja vista que o TCU não havia impedido a contratação. 
	9.4 A justificativa para a realização do contrato foi inviabilidade física, econômica e sanitária de se manter o modelo de contrato anterior.
	10. A Ebserh sustenta que as irregularidades apontadas pelo Tribunal não merecem prosperar. Argumenta que (peça 42, pp. 7-9) :
	10.1. A determinação do Tribunal, posterior à celebração do contrato, não é passível de cumprimento por parte do hospital porque a não renovação do contrato depende da concordância da contratada, a teor do art. 72 da Lei 13.303/2016 e do art. 93 do Regulamento de Licitações e Contratos da Ebserh (peça 42, pp. 9-10) .
	10.1.1.	As empresas públicas, de natureza de direito privado, não se sujeitam às chamadas cláusulas exorbitantes, o que impede o cumprimento da decisão do Tribunal. A proposta de termo aditivo no sentido de limitar a vigência do contrato a 12 meses e a inclusão de cláusula resolutiva dependeriam de anuência da contratada (peça 42, p. 10) .
	10.1.2.	Diferentemente da Lei 8.666/1993, que dispôs sobre cláusulas exorbitantes, os artigos 72 da Lei 13.303/2016 e 93 do Regulamento de Licitações e Contratos da Ebserh não previram tais cláusulas, de modo que eventuais alterações contratuais dependem de mútuo consentimento das partes (peça 42, p. 11) . 
	10.1.3.	Uma simples determinação do Tribunal no sentido de não renovar o contrato seria suficiente para o seu cumprimento por parte do recorrente, independentemente de termo aditivo (peça 42, p. 10) . 
	10.2. A licitação foi planejada por comissão designada pela superintendência do HU-UFSC, que cumpriu as exigências do edital e das disposições da IN 5/2017 e da Lei 13.303/2016. 
	10.3. Não há qualquer indício de sobrepreço ou superfaturamento, bem como não há risco de lesão ao erário, inexecução ou execução insatisfatória do objeto (peça 42, p. 8) .
	10.4. É mais vantajosa a continuidade do atual contrato de higienização de enxovais hospitalares, quanto aos custos administrativos, operacionais e ao ganho de qualidade na prestação dos serviços. Por outro lado, eventual contratação nova implicará ajustes de metodologia e de logística, além da mobilização de profissionais para acompanhamento da execução inicial dos serviços e descontinuidade dos serviços contratados (peça 42, pp. 9 e 22) .
	11. Quanto à ausência, no edital do quantitativo mínimo do objeto a ser contratado, que uma licitante deveria ter executado para comprovar sua qualificação técnica (subitem 1.6.1 do acórdão recorrido) , a recorrente alega que:
	11.1. O art. 30, inciso II, da Lei 8.666/1993 c/c o art. 58, inciso II, da Lei 13.303./2016, delimitaram a documentação relativa à qualificação técnica (peça 42, p. 12) .
	11.2. O item 9.3 do edital determinou que as licitantes deveriam demonstrar a qualificação técnica em quantitativo compatível com o objeto do contrato (peça 42, pp. 12-13) .
	11.3. A licitante devia comprovar a entrega de 55.000 Kg/mês de roupa limpa, a teor do termo de referência (peça 42, pp. 13) . 
	11.4. Em visita técnica realizada previamente nas duas empresas que atuam no segmento, no raio de distância estabelecido no edital, constatou-se que ambas conseguiriam atender ao requisito de qualificação técnica (peça 12, pp. 13 e 16) . 
	11.5. Os itens 9.1.1 a 9.1.12 do anexo I do termo de referência tratam da comprovação de capacidade técnica (peça 12, pp. 13-14) .
	11.6. O item 9.1.6 do termo de referência reforça as exigências técnicas, devendo o licitante apresentar a licença operacional de meio ambiente, que conste a produtividade da lavanderia, ou seja, o quantitativo de roupas a ser processado (peça 42, pp. 14-15) . 
	11.7. A definição de limites no histórico de capacidade técnica, por parte das instituições, fere a isonomia entre os licitantes (peça 42, p. 15) . 
	11.8. O Hospital observou os princípios da licitação: legalidade, impessoalidade, moralidade, publicidade, probidade administrativa, isonomia, seleção da proposta mais vantajosa, promoção do desenvolvimento nacional sustentável, vinculação ao instrumento convocatório e do julgamento objetivo (peça 42, p. 15) .
	12. Quanto à falta de fundamentação para a rejeição de itens impugnados no edital (item 1.6.3 do acórdão recorrido) , a recorrente afirma que:
	12.1. A comprovação da capacidade técnica foi verificada durante o planejamento da licitação, em visita técnica realizada às dependências das duas empresas que atuam no seguimento, conforme previsão do edital (peça 42, pp. 16-17) . 
	12.2. Não houve afronta ao princípio da motivação, visto que foram efetivamente fundamentados todos os pontos impugnados pela representante, conforme demonstrado no pedido de reexame. 
	13. Quanto à falta de compatibilidade entre o quantitativo diário de serviços descrito no anexo XII do termo de referência (peça 2, pp. 82-88) e a previsão de processamento mensal de 55.000 kg de roupa limpa indicado no item 3.4 do termo de referência (peça 2, p. 28) (item 1.6.2 do acórdão recorrido) , a recorrente alega que:
	13.1. O quantitativo médio mensal de roupas limpas em quilogramas (tabela 3 da peça 23, p. 8) , de cada peça do enxoval por cada unidade do HU, foi definido após a análise da equipe de planejamento do uso de todo o enxoval de hotelaria e cirúrgico do hospital durante seis meses, com detalhamento de quantitativo diário de uso de cada peça. Após isto, a equipe realizou a definição dos descritivos e gramaturas dos tecidos, com o intuito de melhorar a qualidade do enxoval. Devido à alteração da gramatura de alguns itens, foi adicionado 15% ao peso total de roupa limpa utilizada no hospital (peça 42, pp. 17-19) . 
	13.2. O valor de 55.000 kg/mês de roupa limpa foi definido pelo quantitativo de uso constatado pela equipe de planejamento, acrescido da previsão do aumento da demanda por abertura de novos leitos e pelo aumento do número de cirurgias e das atividades de ensino (peça 42, p. 19) . 
	13.3. Para definir o quantitativo de peças a ser disponibilizado pela contratada (anexo XII do termo de referência, peça 2, pp. 82-88) , a equipe de planejamento estimou o consumo diário de peças do enxoval a partir do seu histórico e o peso com base no descritivo dos itens. 
	13.4. A gramatura (peso do material com área de 1 m²) pretendida é menor para oferecer conforto aos pacientes e funcionários, além de garantir a economicidade para a instituição. O enxoval oferecido pelas lavanderias terceirizadas com maior gramatura (maior peso) favoreceria financeiramente a contratada, pois o preço do serviço é definido pelo peso (Kg) das roupas (peça 42, pp. 19-20) . 
	13.4.1.	A equipe de planejamento optou por utilizar tecidos com a melhor relação peso x resistência, visando atender às necessidades do hospital universitário. A recorrente cita como exemplo a gramatura de 380 g/m² do tecido do campo cirúrgico apresentado na tabela pela representante, 80% mais pesado do que a gramatura de 210 g/m² prevista no anexo XII do termo de referência. Logo, caso fossem seguidos os parâmetros da representante, haveria uma afronta ao princípio da economicidade (peça 42, p. 20) .
	Análise
	14. As informações e justificativas do recorrente que levaram a Ebserh à celebração do contrato (item 9 desta instrução) , assim como a alegação de que a análise preliminar da unidade técnica (peça 18, p. 4) apontou a inexistência de 'indício de sobrepreço ou superfaturamento' e de 'grave risco de lesão ao erário, inexecução ou execução insatisfatória do objeto', não serão ora examinadas porquanto não interferem no mérito do acórdão recorrido.
	15. Quanto à determinação para o Hospital Universitário da UFSC/Ebserh se abster de renovar o contrato (item 1.6 do Acórdão 1923/2020-TCU-Plenário) , tem-se o seguinte:
	15.1. A vigência estabelecida no contrato foi de 1 ano (12 meses) , podendo ser prorrogado, mediante termo aditivo e por igual período, até o limite de 5 anos (60 meses) , observado o interesse público e a critério da contratante, a teor do item 14 do edital do Pregão 45/2020 (peça 2, p. 51) e da cláusula segunda do termo do Contrato 121/2020 (peça 45, p. 1) .
	15.2. Observe que não há direito subjetivo à prorrogação de contrato celebrado com o Hospital Universitário da UFSC/Ebserh e sim mera expectativa de direito, pois a prorrogação do ajuste se insere no âmbito da discricionariedade do contratante, nos termos da cláusula segunda do Contrato 121/2020. 
	15.3. Assim, ao contrário do que alega a recorrente, a decisão de não prorrogar o contrato não ofende o disposto nos arts. 72 da Lei 13.303/2016 e 93 do Regulamento de Licitações e Contratos da Ebserh, visto que tal decisão prescinde de alteração contratual, a teor da cláusula segunda do Contrato 121/2020 (peça 45, p. 1) . Portanto, não há incompatibilidade entre a decisão recorrida e os normativos mencionados pela recorrente.
	15.4. A alegação de que as empresas públicas, de natureza de direito privado, não se sujeitam às chamadas cláusulas exorbitantes, não impede que a Ebserh cumpra a decisão recorrida, conforme exposto acima. 
	15.6. A própria Ebserh reconheceu no apelo que uma simples determinação do Tribunal no sentido de não renovar o contrato seria suficiente para o seu cumprimento, independentemente de termo aditivo.
	15.7. A alegação de que a determinação do Tribunal (29/07/2020) é posterior à celebração do contrato (28/07/2020) não é capaz de reformar a decisão recorrida, visto que o tempo da determinação do Tribunal não prejudica o seu cumprimento.  
	15.8. A mera alegação de que a prorrogação do Contrato 121/2020 é mais vantajosa para o Hospital Universitário da UFSC, quanto aos custos e ao ganho de qualidade na prestação dos serviços, por si só, não é suficiente para demonstrar o alegado, carecendo de lastro probatório documental, conforme dispõem os itens 2.2.1 e 2.2.3 da cláusula segunda do referido contrato.
	15.9. A afirmação de que a não prorrogação do Contrato 121/2020, aliada à realização de uma nova contratação, implicaria a descontinuidade dos serviços carece de fundamentos, bem como contraria todas as medidas de planejamento e de cautela adotadas pelo Hospital Universitário da UFSC/Ebserh na condução do Pregão 45/2020.
	16. Desse modo, não há como acolher as alegações examinadas.
	17. Sobre a ausência no edital do percentual mínimo do objeto a ser contratado que a licitante deveria ter executado para comprovar sua qualificação técnica (item 1.6.1 do acórdão recorrido) , tem-se o seguinte:
	17.1. As alegações que mencionam o art. 30, inciso II, da Lei 8.666/1993 e o art. 58, inciso II, da Lei 13.303/2016, assim como o item 9.3 do Pregão 45/2020 e os itens 9.1.1 a 9.1.12 do anexo I do termo de referência (peça 2, pp. 16 e 31) , não apontam objetivamente o quantitativo mínimo de serviço prestado necessário para comprovar a capacidade técnica da licitante, limitando-se a definir somente as características do serviço e do prazo (locação e entrega de enxoval hospitalar limpo pelo período mínimo de três anos - item 9.1.1 do anexo I do termo de referência) compatíveis com o objeto licitado.
	17.2. Observe que o item 9.3 do edital (peça 2, p. 16) determinou que as licitantes deveriam demonstrar a qualificação técnica em quantitativo compatível com o objeto do contrato, sem, contudo, ter definido o percentual mínimo do 'quantitativo' para sua comprovação. A unidade técnica reforça tal entendimento ao concluir pela falta de critérios objetivos para a licitante comprovar que já prestou serviços em quantitativos compatíveis com o objeto licitado (itens 7.4 a 7.6 da peça 18, p. 5) .
	17.3. A alegação de que a licitante devia comprovar a entrega de 55.000 Kg/mês de roupa limpa, a teor da justificativa para a realização do certame licitatório, contida no termo de referência (peça 2, p. 28) não merece prosperar. Primeiro, porque se refere ao quantitativo processado pelo Hospital Universitário no momento da licitação (peça 2, p. 28) . Segundo, porque a entrega de 55.000 Kg/mês de roupa limpa não consta das exigências de qualificação técnica dispostas nos itens 9.3.1 do edital e nos itens 9.1.1 a 9.1.12 do anexo I do termo de referência (peça 2, pp. 16 e 31) . Terceiro, porque o entendimento do Tribunal é no sentido de que, embora não exista uma referência legal para a exigência de quantitativos mínimos, a orientação é de que não deva ser superior a 50% dos quantitativos que serão executados, exceto em situações excepcionais devidamente justificadas no processo de contratação, sob pena de violação aos princípios da razoabilidade e da competitividade (vide Súmula-TCU 263 e Acórdão 1851/2015-TCU-Plenário, Rel. Min. Benjamin Zymler, e 244/2015 - Plenário, Rel. Min. Bruno Dantas) .
	17.4. Oportuno registrar que não está a se exigir a limitação no histórico de capacidade técnica das licitantes, ao contrário do que afirma a recorrente.
	17.5. A alegação de que houve prévia visita técnica nas duas empresas que atuam no segmento, no raio de distância estabelecido no edital, a qual teria constatado que ambas conseguiriam atender as exigências de qualificação técnica, não afasta a irregularidade apontada no item 1.6.1 do acórdão recorrido, pois sequer há previsão no edital de visita às instalações das licitantes, com fins de verificação da capacidade técnica. Consta no edital apenas as disposições sobre a visita da contratante às dependências da contratada (itens 10.25, 12.1, 13.4, 13.5, 13.6 do anexo I e anexo VI ao termo de referência - peça 2, pp. 44, 48-50, 71-73) .
	18. Assim, não há como acolher as alegações examinadas. 
	19. Quanto à falta de fundamentação para a rejeição de itens impugnados no edital (item 1.6.3. do acórdão recorrido) , tem-se o seguinte:
	19.1. A impugnação do edital do Pregão 45/2020 consta às peças 8 e 9 e a resposta da licitante Ebserh, que rejeitou a impugnação, consta à peça 10.
	19.2. A análise da Ebserh da impugnação de peças 8 e 9 afirma que (peças 10 e 13) :
	19.2.1.	Os critérios de qualificação técnica solicitados no termo de referência são suficientes como requisitos de contratação. Todavia, a Ebserh não informou à impugnante qual era o requisito mínimo para comprovar a execução do objeto licitado em termos quantitativos, fato também observado pela unidade técnica no item 7.7 da instrução de peça 18, p. 5. Remanesce, assim, a falta de motivação na contestação do fato objeto de impugnação. Neste pedido de reexame, a Ebserh alega que a comprovação da capacidade técnica foi verificada na fase de planejamento da licitação, com a realização de visita técnica às dependências nas duas empresas que atuam no segmento. Entretanto, além da falta de previsão no edital de visita às instalações das licitantes entre os critérios de qualificação técnica, tal fato não foi informado à impugnante na análise de peças 10 e 13.
	19.2.2.	O quantitativo de roupa a ser fornecido pela contratada está devidamente justificado nos estudos preliminares do processo (peça 12) . Todavia, a Ebserh não apresentou tais informações à impugnante, a teor da resposta contida na peça 10, remanescendo a falta de motivação na contestação do fato objeto de impugnação, o que ratifica o exame da unidade técnica contido no item 9.3 da instrução de peça 18, p. 8.
	19.3. Portanto, não há como acolher as alegações examinadas.
	20. Quanto à falta de compatibilidade entre o quantitativo diário de serviços - descrito no anexo XII do termo de referência (peça 2, pp. 82-88) - e a previsão de processamento mensal de 55.000 kg de roupa limpa - indicado no item 3.4 do termo de referência (peça 2, p. 28) - (item 1.6.2 do acórdão recorrido) , tem-se o seguinte:
	20.1. Não há especificação clara e precisa do custo, por peso, de cada peça do enxoval hospitalar no edital do pregão (peça 2) , nos estudos preliminares (peça 12) , na resposta da Ebserh à oitiva (peça 23) ou no pedido de reexame (peça 42) .
	20.2. O cálculo apresentado pela empresa representante com os pesos unitários de suas peças (peça 1, pp. 17-20) , baseado nos quantitativos de peças do enxoval utilizados diariamente no hospital, informados no anexo XII do termo de referência (peça 2, pp. 82-88) , apontou um total de 4.905 kg por dia de peças processadas. Por outro lado, o item 3.4 do termo de referência afirmou que havia a previsão do processamento de 55.000 kg de roupa limpa por mês (peça 2, p. 28) , o que equivale a 1.833 kg de roupa por dia.   
	20.3. Observe que essa divergência de valores não foi devidamente explicada pela Ebserh. 
	20.4. Quanto ao tema, a unidade técnica fez os seguintes apontamentos:
	Instrução de 09/06/2020 (peça 18, p. 7) :
	'k) tomando-se como base a estimativa de carga de roupa por leito de acordo com o tipo de hospital presente no Manual de Lavanderia Hospitalar do Ministério da Saúde (peça 1, p. 21) , e a fórmula sugerida na primeira versão desse manual, e considerando a informação disponível na internet quanto ao número de leitos do hospital, haveria uma variação possível de 2.192 kg a 4.110 kg por dia, evidenciando que o dimensionamento do enxoval não teve uma correta equação de quantidades; 
	l) essas estimativas são fundamentais para a correta elaboração do custo e do cálculo do valor a ser apresentado pelas concorrentes participantes; 
	m) a ausência da precisa descrição dos itens do enxoval fará com que se tenha uma competição desigual entre as licitantes, já que, sem esse parâmetro, cada empresa poderá mensurar de forma desigual seus reais custos, comprometendo a competitividade do certame, pois se baseará no peso por dia (1.833 kg) e apresentará produtos de baixa qualidade, ou então arcará com uma demanda absolutamente divergente da real necessidade da contratante (4.905 kg) ; 
	[...]
	o) haveria então a necessidade de que fosse efetuada pela Administração um correto estudo e levantamento dos reais quantitativos a serem contratados, sob o risco de se obter preços absolutamente irreais, comprometendo a busca de proposta mais vantajosa.' [destaque acrescido]
	Instrução de 10/07/2020 (peça 30, p. 8) :
	'23. O representante, ao multiplicar o peso médio das peças de enxoval com as quais trabalha, considerando os quantitativos estimados no Anexo XII do Termo de Referência, descontando-se o fator de uso diário, que pode ser de 5 ou 7 vezes (peça 7, pp. 82-88) , chegou a um total de 4.905 Kg de roupa processada por dia (peça 1, pp. 17-20) , bem acima do total de 1.833 kg previsto no edital (55.000 kg por mês, no item 3.4 do Termo de Referência, em peça 7, p. 28) . 
	24. Note-se que, em sua resposta, o HU/HFSC não fez referência à planilha apresentada pelo representante (peça 23, pp. 11-15) , eventualmente corrigindo os cálculos e demonstrando matematicamente a compatibilidade entre a previsão de uso diário das peças do enxoval que se pode inferir do Anexo XII do Termo de Referência (peça 7, pp. 82-88) e a previsão de processamento mensal de 55.000 kg de roupa limpa, constante no item 3.4 do Termo de Referência (peça 7, p. 28) . 
	25. Dessa forma, não restou elidida a aventada irregularidade quanto à incompatibilidade entre o dimensionamento do enxoval a ser fornecido e a quantidade a ser processada (lavada) , já se descontando o fator de uso diário de cada peça.' [destaque acrescido]
	20.5. As justificativas apresentadas pela recorrente limitaram-se a se referir a:
	20.5.1.	O valor de 55.000 kg/mês de roupa limpa, que foi definido pelo quantitativo de uso, acrescido da previsão do aumento da demanda por abertura de novos leitos e pelo aumento do número de cirurgias e das atividades de ensino. 
	20.5.2.	O aumento em 15% do peso total de roupa limpa utilizada no hospital, decorrente da alteração da gramatura de algumas peças do enxoval hospitalar. 
	20.5.3.	A gramatura escolhida para o enxoval oferece conforto aos pacientes e funcionários, bem como garante economicidade para a instituição. 
	20.6.  Portanto, não há como acolher as razões apresentadas.
	21. Dessa forma, entende-se que o recurso apresentado não merece provimento. 
	CONCLUSÃO
	22. As alegações recursais são insuficientes para reformar a decisão recorrida.
	PROPOSTA DE ENCAMINHAMENTO
	23. Ante o exposto, submete-se à consideração superior a análise do pedido de reexame interposto pela Empresa Brasileira de Serviços Hospitalares (Ebserh) contra o Acórdão 1923/2020-TCU-Plenário, propondo-se, com fundamento no art. 48 da Lei 8.443/1992:
	a) conhecer o pedido de reexame para, no mérito, negar-lhe provimento.
	b) dar ciência às partes e órgãos/entidades interessados."
	É o relatório.

Ivan da Silva Teixeira (22.557/OAB-SC), Bruna Letícia Teixeira Ibiapina Chaves (47067/OAB-DF) e outros, representando Ebserh, e Anselmo da Silva Ribas (193.321/OAB-SP) e outros, representando L'acqua Lavanderias Ltda.

Não atuou

PEDIDO DE REEXAME. REPRESENTAÇÃO. HU/UFSC. PREGÃO PARA FORNECIMENTO E HIGIENIZAÇÃO DE ENXOVAIS HOSPITALARES. IMPRECISÕES E IRREGULARIDADES NO EDITAL. REPRESENTAÇÃO PARCIALMENTE PROCEDENTE. EXPEDIÇÃO DE DETERMINAÇÃO PARA QUE O CONTRATO NÃO SEJA PRORROGADO. CONHECIMENTO DO RECURSO. ARGUMENTOS INSUFICIENTES PARA ALTERAR O JUÍZO ANTERIORMENTE FORMULADO. ADEQUAÇÃO DOS TERMOS DA DETERMINAÇÃO. PROVIMENTO PARCIAL.

REPRESENTAÇÃO (REPR)

Secretaria de Recursos (Serur) e Secretaria de Controle Externo de Aquisições Logísticas (Selog)

Preenchidos os requisitos de admissibilidade, constantes nos arts. 33 e 48 da Lei 8.443/1992, o expediente encaminhado pela Empresa Brasileira de Serviços Hospitalares (Ebserh) pode ser conhecido como pedido de reexame contra o Acórdão 1923/2020-TCU-Plenário. 
	2. Por meio da referida decisão o Tribunal determinou ao Hospital Universitário Professor Polydoro Ernani de São Thiago, da Universidade Federal de Santa Catarina (HU/UFSC) , administrado pela Ebserh, que se abstivesse de renovar o contrato de fornecimento e higienização de enxovais hospitalares, a ser celebrado em decorrência do Pregão Eletrônico 45/2020, em decorrência das seguintes irregularidades:
	a) ausência, no edital, do percentual mínimo, em relação ao objeto contratado, que uma empresa deveria comprovar ter executado, para sua qualificação técnica;
	b) incompatibilidade entre a demanda prevista, registrada no edital, e o peso estimado para as unidades de enxoval, que constam no termo de referência;
	c) rejeição da impugnação formulada pela empresa representante ao edital sem fundamentação adequada e sem endereçar devidamente os pontos por ela levantados.
	3. Inconformada com essa determinação, a Ebserh interpôs o presente recurso, alegando, inicialmente, que a obrigação de realizar nova contratação implicará dispêndio de energia e tempo, haja vista que novas contratações, em regra trazem a "necessidade de muitos ajustes de fluxos e de procedimentos, com mobilização de equipe profissional para acompanhamento da execução inicial dos serviços".
	4. Apesar de reconhecer que a solução adotada pelo Tribunal importará em algum ônus para a jurisdicionada, é preciso notar que a decisão foi motivada pelas situações atípicas que cercaram a realização do Pregão Eletrônico 45/2020. Primeiro, havia uma discrepância em relação à estimativa do volume de serviços a serem prestados pela contratada. Além disso, faltou um critério objetivo para qualificação técnica dos interessados. Esses fatores aumentam o risco dos potenciais interessados e, consequentemente, reduzem a atratividade do certame, hipótese que, aparentemente, restou confirmada pela participação de apenas uma licitante. Ou seja, tudo indica que houve restrição à competitividade, condição que costuma se traduzir em preços menos vantajosos para a Administração. Esse cenário justifica a opção do TCU em considerar que os benefícios decorrentes da repetição do pregão superam os seus custos.
	5. Outro ponto de preocupação da recorrente foi o fato de o Tribunal, por meio do item 1.6 do acórdão recorrido, ter-lhe concedido o prazo de 30 (trinta) dias para que "encaminhasse ao TCU cópia do contrato que vier a ser assinado pelas partes, com vigência limitada a doze meses ou até a conclusão de novo processo licitatório" (grifo acrescido) .
	6. Nesse sentido, alerta que o contrato foi assinado em 28/08/2020, antes, portanto, da prolação do acórdão, que se deu no dia 31/08/2020. Assim, já estando o acordo aperfeiçoado, qualquer modificação em suas condições dependeria da concordância da parte contrária, nos termos do art. 72 da Lei 13.303/2016 e art. 93 do Regulamento de Licitações e Contratos da Ebserh.
	7. Para melhor entendimento da questão, reproduzo o inteiro teor da determinação expedida pelo Tribunal:
	"1.6. determinar ao Hospital Universitário Prof. Polydoro Ernani de São Thiago da Universidade Federal de Santa Catarina (HU/UFSC) /Empresa Brasileira de Serviços Hospitalares (Ebserh) , com fundamento no art. 250, inciso II, do Regimento Interno/TCU, que se abstenha de renovar o contrato a ser celebrado em decorrência do Pregão Eletrônico 45/2020, e encaminhe ao TCU, no prazo de 30 dias, cópia do contrato que vier a ser assinado pelas partes, com vigência limitada a doze meses ou até a conclusão de novo processo licitatório, o que ocorrer primeiro (...) " (grifei) 
	8. Fica evidente que o propósito do dispositivo foi delimitar no tempo a vigência de um contrato celebrado em condições potencialmente desvantajosas. Assim, entendo que o atendimento à primeira parte da determinação (abster-se de renovar o contrato) é suficiente para a satisfação desse objetivo. Desse modo, a necessidade de limitar sua vigência em apenas doze meses ou até a conclusão de novo processo licitatório, conforme previsto na parte final do item, poderia ser relevada, principalmente diante da dificuldade de alterar um contrato já celebrado, como informado pela recorrente.
	9. Assinalo que as condições estabelecidas pela Ebserh no Contrato 121/2020 são compatíveis com a primeira parte da determinação do Tribunal, pois preveem que a vigência será de 12 meses, renováveis até o limite de 60 meses. Sua cláusula segunda, que regula o tema, tem o seguinte teor:
	"2. CLÁUSULA SEGUNDA - VIGÊNCIA
	2.1. O prazo de vigência deste Contrato é de 12 meses, com início na data de 30/08/2020 e encerramento em 30/08/2021.
	2.2. A vigência poderá ser prorrogada, por interesse das partes, até o limite de 60 (sessenta) meses, desde que haja autorização formal da autoridade competente e observados os seguintes requisitos:
	2.2.1. Seja juntado relatório que discorra sobre a execução do contrato, com informações de que os serviços tenham sido prestados regularmente;
	2.2.2. Seja juntada justificativa e motivo, por escrito, de que a Administração mantém interesse na continuidade do serviço;
	2.2.3. Seja comprovado que o valor do contrato permanece economicamente vantajoso para a Administração;
	2.2.4. Haja manifestação expressa da CONTRATADA informando o interesse na prorrogação;
	2.2.5. Seja comprovado que a CONTRATADA mantém as condições iniciais de habilitação." (grifei) 
	10. Assim, considero pertinente dar nova redação ao item 1.6 do acórdão recorrido, restringindo seu escopo à obrigação de a Ebserh não renovar o contrato que foi celebrado, dando-se provimento ao recurso neste tocante. 
	11. Finalmente, quanto aos demais pontos aduzidos pela recorrente, acolho a manifestação da Serur, incorporando sua análise às minhas razões de decidir, sem prejuízo de fazer breves considerações sobre as matérias em discussão.
	12. O edital do pregão, apesar de prever que as licitantes deveriam demonstrar a qualificação técnica em "quantitativo compatível" com o objeto do contrato, não definiu critérios objetivos para mensuração desse valor. A explicação, aduzida no recurso pela Ebserh, de que as interessadas necessitariam comprovar ser capazes de processar os 55.000 kg/mês de roupa que o hospital demandava, também não pode ser aceita, porque colide com jurisprudência pacífica deste Tribunal.
	13. Apesar de não haver uma previsão legal para os quantitativos mínimos a serem exigidos para qualificação técnica, o entendimento desta Corte de Contas é que não devem ser superiores a 50% do que será executado, exceto em situações excepcionais, devidamente justificadas no processo de contratação, sob pena de violação aos princípios da razoabilidade e da competitividade (Súmula-TCU 263) .
	14. Em relação à estimativa da demanda, de 55.000 Kg/mês de roupa lavada, faltou o hospital demonstrar, matematicamente, que esse valor é compatível com a previsão de utilização das unidades do enxoval. A alegação da recorrente de que o montante obtido é inferior ao apresentado pela representante em função da gramatura especificada para as roupas, conforme definido no termo de referência do edital, pode até ser procedente, porém a ausência de uma planilha que explicitasse esse cálculo impossibilitou seu acolhimento.
	15. Importante notar, por último, que essas duas questões foram objeto de impugnação ao edital pela representante, mas mereceram uma análise singela por parte do HU/UFSC. O hospital simplesmente informou que as especificações constantes no termo de referência ou nos estudos prévios eram suficientes ou estavam justificados, em nada contribuindo para a efetiva elucidação das dúvidas. 
	16. Quando este processo já se encontrava pautado para julgamento, a Ebserh apresentou memorial em que alerta para o fato de o contrato atualmente em execução estar próximo de completar um ano em julho, e "que não haveria tempo hábil para realizar processo licitatório para sua substituição", sendo necessária uma dilação de mais alguns meses, além da vigência atual, para a conclusão dos procedimentos.
	17. Mesmo considerando que, se a empresa fosse mais diligente, já teria adotado, há mais tempo, as medidas necessárias à realização de nova licitação, julgo conveniente autorizar, caso se revele realmente necessário, a prorrogação do contrato atual por mais seis meses após o término do seu primeiro ano, de forma a evitar qualquer solução de continuidade no fornecimento dos serviços, que são essenciais ao funcionamento do Hospital.
	Ante o exposto, manifesto-me parcialmente de acordo com a unidade técnica e voto por que o Tribunal adote o acórdão que ora submeto ao Plenário.
TCU, Sala das Sessões Ministro Luciano Brandão Alves de Souza, em 20 de abril de 2021.
JORGE OLIVEIRA 
Relator